臺灣高等法院刑事判決
110年度上訴字第3309號
上  訴  人  臺灣士林地方檢察署檢察官
被      告  林瑞宸


            王士齊


            王彥淳



共      同
指定辯護人  本院公設辯護人李廣澤  
上列上訴人因被告等殺人未遂案件，不服臺灣士林地方法院110
年度訴字第75號，中華民國110年8月18日第一審判決（起訴案號
：臺灣士林地方檢察署109年度偵字第17664號），提起上訴，本
院判決如下：
    主  文
上訴駁回。
    理  由
一、公訴意旨略以：被告林瑞宸於民國109 年10月11日3 時許，
    接獲綽號「小隻」友人即高崇文來電稱「遭人附近欺負，可
    否前來臺北市北投區中央北路22段91巷1 弄營救」，被告林
    瑞宸遂聯繫有殺人犯意聯絡之被告王士齊、王彥淳與數名年
    籍不詳之人駕駛自小客車2 輛，一同至前址搭載高崇文，並
    在該處附近尋找欺負高崇文之人，於同日5 時許，在臺北市
    北投區中央北路1 段與大業路路口附近，見告訴人盧○昊（9
    3年7 月生、年籍詳卷）徘迴該處，經高崇文向被告林瑞宸
    指稱「好像剛剛有一起打他」，由被告林瑞宸持開山刀與不
    詳人士持彈簧刀、棒球棍等物對告訴人追砍，使告訴人受有
    右肩、左腰、左臀及右耳多處受有刀割傷等傷害，因認被告
    3 人均係涉犯刑法第271 條第2 項、第1 項殺人未遂罪嫌。
二、按告訴或請求乃論之罪，未經告訴、請求或其告訴、請求經
    撤回或已逾告訴期間者，法院應諭知不受理之判決，刑事訴
    訟第303 條第3 款定有明文。又刑事判決得就起訴之犯罪事
    實變更檢察官起訴所引應適用之法條者，以科刑或免刑判決
    為限，本件檢察官以殺人未遂起訴，經法院審理結果，認為
    被告所犯實為傷害罪，未經合法告訴，則於判決理由欄敘明
    其理由逕依刑事訴訟法第303 條第3 款諭知不受理判決即可
    ，原無適用同法第300 條之餘地。再按殺人未遂罪之成立，
    以有殺害他人生命之故意，著手於殺人之實行而未發生死亡
    之結果為要件，而殺人未遂罪、重傷害罪與普通傷害罪之區
    別，端賴行為人於行為時究出於殺人、使人受重傷或傷害他
    人身體之犯意而定；至殺人犯意之存否，固隱藏於行為人內
    部主觀之意思，被害人傷痕之多寡、受傷處所是否為致命部
    位、傷勢輕重程度、行為人下手情形、使用兇器種類、與被
    害人曾否相識、有無宿怨等情，雖不能執為區別殺人未遂、
    重傷害與普通傷害之絕對標準，然應衡審酌事發當時情況，
    深入觀察行為人之動機、行為人與被害人之衝突起因、行為
    當時所受之刺激，視其下手情形、力道輕重、攻擊部位、攻
    擊次數、手段是否猝然致被害人難以防備，佐以行為人所執
    兇器、致傷結果、雙方武力優劣，暨行為後之行為等情綜合
    論斷行為人內心主觀之犯意。
三、公訴意旨以被告3 人均涉犯殺人未遂犯行，無非係以被告3
    人之陳述、告訴人盧○昊之指述、證人高崇文之證述、臺北
    榮民總醫院診斷證明書、監視器與翻拍畫面、扣案之開山刀
    1 支、上衣、褲子、外套各1 件、被告3 人行動電話各1 支
    為主要論據。訊據被告3 人對於公訴意旨所載時、地，被告
    林瑞宸持扣案之開山刀，並與被告王士齊、王彥淳共同傷害
    告訴人，致告訴人受有前述之傷害等情予以肯認，惟均堅詞
    否認有何殺人未遂或公訴檢察官所指之重傷害未遂之犯行。
    被告3 人均辯稱：我沒有要殺告訴人的意思，那時候想說打
    告訴人幾下後就走了等語。辯護人則以：被告3人與告訴人
    並無積怨或其他糾紛，僅是不滿友人高崇文遭人毆打，並懷
    疑告訴人可能是之前毆打高崇文之人，因而出手「教訓」告
    訴人，衡情不會因此對告訴人頓生殺人或重傷害犯意，況被
    告等人當時有人數上的優勢，所以如果要持刀殺害或重傷告
    訴人的話，應該是相當容易，但是被告3 人在造成告訴人倒
    地後，就沒有繼續傷害告訴人，告訴人的傷勢才會比較輕微
    ，均可見被告等人只是因為要幫朋友出氣給告訴人教訓，才
    會傷害告訴人，沒有重傷或是殺人的故意，至於被告林瑞宸
    為何會持開山刀到現場，是因為高崇文告訴他當時被打時那
    群人有人拿刀，所以才會帶開山刀，以便碰到對方有持刀械
    時可以抵抗，雖然被告林瑞宸在持刀威嚇告訴人過程中，不
    小心劃到告訴人，造成告訴人受傷，但是在這之後，縱使被
    告有人數上的優勢，被告林瑞宸仍然沒有繼續持刀砍傷告訴
    人，可見被告林瑞宸一開始就沒有要殺害或重傷告訴人之故
    意，而且從告訴人的證詞也表示被害人主觀上認為被告林瑞
    宸並沒有要殺害他，只是要傷害他而已，本件應論以傷害罪
    ，而兩造又已經達成和解，且告訴人已撤回告訴，請諭知公
    訴不受理判決，另被告3人主要是去營救高崇文，沒有要妨
    害公共秩序之主觀意識，本案純屬一般之傷人案件，與刑法
    第150條妨害秩序罪之構成要件不符等語。經查：
  ㈠關於起訴書所載客觀事實即109 年10月11日5 時許，被告林
    瑞宸、高崇文及真實姓名年籍均不詳之成年男子2 名共同搭
    乘被告王士齊駕駛之車牌號碼00-0000 自小客車（原審勘驗
    筆錄所載之A 車），被告王彥淳則駕駛車牌號碼000-0000號
    自小客貨車（原審勘驗筆錄所載之B 車）搭載數名年籍不詳
    之人，在臺北市北投區中央北路1 段與大業路路口附近，見
    告訴人徘迴該處，由被告林瑞宸持開山刀、被告王士齊與不
    詳人士對告訴人追砍，使告訴人右肩、左腰、左臀及右耳多
    處受有刀割傷等傷害一節，業據告訴人於警詢、偵查及原審
    審理時；證人即高崇文於警詢時供述明確，並有臺北榮民總
    醫院診斷證明書、現場及告訴人受傷照片、現場監視器錄影
    光碟、上開錄影擷取畫面、原審勘驗筆錄、扣案之開山刀1
    把在卷可佐，上開客觀事實亦為被告3 人、辯護人所不爭執
    ，是此部分事實即堪認定。
  ㈡被告3 人追打告訴人之原因，業據證人高崇文於警詢時證稱
    ：因為我在109 年10月11日0 時許，在臺北市○○區○○路000 
    巷00號土地公廟遭羅文辰率人毆打，對方約有10人，造成我
    頭部鈍挫傷、合併輕微腦震盪、軀幹及四肢多處擦傷、挫傷
    ，後來我趁亂逃跑後打電話給被告林瑞宸來救我，後來在凌
    晨（時間忘記了）坐上自小客車（車牌號碼：00-0000 ），
    由被告林瑞宸帶我們在附近繞一繞，幫我看對方還有沒有在
    北投，後來到北投區中央北路與大業路口看到對方有一個落
    單的（即告訴人），我便說那個好像是剛剛和對方一起打我
    的，被告林瑞宸便衝下車追打對方等情甚詳（偵卷第155、1
    57 頁）。是被告3 人與告訴人應互不認識，卷內無相關證
    據可認被告3 人與告訴人間有積怨或其他糾紛，且被告3人
    亦非遭告訴人毆打之人，被告3 人僅是不滿友人高崇文遭人
    毆打，並懷疑告訴人可能是之前毆打高崇文之人，因而出手
    教訓告訴人，衡情係一時衝動攻擊告訴人，幫友人高崇文發
    洩怒氣，是被告3 人前述對告訴人不滿之情，是否即因此對
    告訴人頓生殺人或重傷害犯意，尚非無疑。
  ㈢又經原審勘驗現場監視器錄影光碟，可發現當被告林瑞宸持
    開山刀下車追趕告訴人，其2 人跑至路口斑馬線上時，此時
    被告林瑞宸已從後追上告訴人，並持開刀山與告訴人面對面
    ，而被告林瑞宸固有持開山刀作勢欲砍向告訴人之動作，但
    被告林瑞宸並未實際砍向告訴人，且見告訴人返頭往原來方
    向跑，被告林瑞宸仍在原地做些許停留等情，有上開勘驗筆
    錄（見原審卷第171 、173 、183 、185 、187 頁）存卷可
    佐，是被告林瑞宸若確有致告訴人於死或重傷害之意，當其
    正面面對告訴人時，應會毫不留情揮砍或刺向告訴人，但被
    告林瑞宸並未砍向告訴人，僅是作勢恫嚇告訴人，是被告3 
    人辯稱僅有傷害告訴人之故意，而無殺人或重傷害之故意，
    要非無憑。
  ㈣關於告訴人遭被告等人共同毆打受傷之過程，業據證人即告
    訴人於原審審理時證稱：109 年10月11日5 時許，我在臺北
    市北投區中央北路1 段與大業路口附近被人用刀攻擊，當時
    有一個人（即被告林瑞宸）從車上下來，持開山刀對我追砍
    ，有砍到我一下，砍到右邊肩膀後面，只有砍一刀，然後我
    跑過馬路，又跑回去，跑回去時被十幾個人圍起來，但是沒
    有人架住我，後面我就不是很清楚，我除了背部有刀傷外，
    還有彈簧刀的捅傷，在腰、屁股和腿，上開傷口是彈簧刀造
    成的，對方大約十幾個人，除了開山刀、彈簧刀外，還有棒
    球棍，我不清楚對方是想傷害我還是要讓我死，（後又改稱
    ）我覺得對方只是想傷害我，我現在是背碰到會痛，腰有時
    會痛，其他都復原了等詞綦詳（見原審卷第269 至273 頁）
    。是依證人即告訴人上開證述內容可知，當時告訴人方僅有
    其1人而已，而被告一方人數則處於優勢，且告訴人處於被
    告等人之包圍下無從逃脫，是在被告林瑞宸攜帶開山刀、不
    知名人士持彈簧刀、球棍等兇器之情況下，倘被告3人與其
    他不知名人確係基於殺人或重傷害之犯意聯絡而為前揭犯行
    ，以其等在場之人數及現場狀況，告訴人所受傷勢當不僅止
    於此，且被告3人與其他不知名之人在傷害告訴人後，係自
    行罷手後一哄而散，堪認被告3人當時僅存有幫高崇文教訓
    告訴人即傷害告訴人之犯意，故渠等在滿足此目的後隨即離
    去，佐以告訴人事後亦認為被告3人僅是傷害之犯意，足徵
    被告3人應無殺人或重傷害告訴人之故意。
  ㈤另被告林瑞宸使用之開山刀1 把，全長50公分、刀柄16公分
    、刀刃34公分，有卷附照片、原審勘驗筆錄（見原審卷第24
    5、422頁）存卷可稽，而被告林瑞宸揮砍到告訴人之右邊肩
    膀後面，業據證人即告訴人證述如前，該位置顯非屬人體重
    要器官或血管所在，告訴人所受傷害結果固非輕微，惟尚無
    證據顯示已有立即致命危害，足認被告林瑞宸於出刀攻擊告
    訴人時，沒有選擇攻擊人體要害，且力道上尚有節制。又若
    認被告3人與其他不知名人確有殺人或重傷害之意，以被告
    林瑞宸當時所持開山刀之刀刃非短、刀鋒銳利之兇器砍殺告
    訴人，在被告人多勢眾、告訴人處於絕對弱勢之情況下，應
    無可能僅造成告訴人前述之傷害，故不能單憑被告林瑞宸持
    開山刀之客觀事實，遽認被告3 人即有殺人或重傷害之犯意
    聯絡至明。
四、綜上所述，依被告3人當時之犯罪動機、下手情形、告訴人
    受傷部位及傷勢程度，參酌案發時之現場衝突情形，難認被
    告3人確有致告訴人於死之殺人或重傷害犯意，是依檢察官
    所提之證據及現存之事證，尚不足證明上開被告3人確有公
    訴意旨所指之殺人未遂或重傷害未遂犯行。本案既無積極證
    據足以認定被告3人有殺人或重傷害之故意，依照上開說明
    ，應認被告3人僅具傷害之犯意。是核被告3人上開所為，均
    係犯刑法第277條第1項之傷害罪。公訴意旨認被告3人均係
    犯刑法第271條第2項、第1項之殺人未遂罪嫌，即有未洽。
    又被告3人所犯之傷害罪屬告訴乃論之罪，茲因被告3 人業
    於原審審理時與告訴人達成和解，並經告訴人具狀撤回對被
    告3 人傷害之告訴等情，有和解筆錄、撤回告訴狀附卷可憑
    （見原審卷第280-5 至280-7、411、413頁），揆諸前開說
    明，應諭知不受理判決。
五、檢察官上訴意旨固以：被告林瑞宸使用之開山刀1 把，全長
    50公分、刀柄16公分、刀刃34公分，及聚集之人數、告訴人
    之傷勢，被告三人應係構成殺人未遂罪或重傷未遂罪，縱認
    僅構成傷害罪，然本件被告三人前往案發地點之目的就是要
    實施強暴，因此攜帶刀、棒球棍，而案發地點在道路上，係
    公共場所，到場者除被告三人外，尚有其餘數人，係聚集三
    人以上，被告林瑞宸持開山刀下手傷害告訴人，被告王士齊
    、王彥淳負責開車到現場助勢，均構成上開刑法第150條妨
    害秩序罪，原審僅因告訴人撤回傷害告訴，逕為不受理判決
    ，未說明何以不構成上開妨害秩序罪，顯有判決理由不備之
    違法等語。
六、然經本院審理結果，認被告等可能涉犯者應為傷害罪，因被
    告等於原審審理期間已與告訴人和解，並據告訴人撤回告訴
    ，已如前述，自應諭知公訴不受理之判決。又本案起訴書所
    載犯罪事實，並未敘及刑法第150條公然聚眾施強暴脅迫罪
    之構成要件事實，難謂檢察官就此業已提起公訴，自不在法
    院審理範圍內。是檢察官提起上訴，並無理由，應予駁回。
七、至扣案之開山刀1 把，雖係被告林瑞宸供其為本件傷害犯行
    所用之物，但並非其所有一節，業據被告林瑞宸於原審審理
    時陳述在卷（見原審卷第439 頁），上開開山刀既非被告林
    瑞宸所有，爰不為沒收之諭知。至扣案之被告林瑞宸之上衣
    、褲子、外套各1 件及被告3 人所有之行動電話各1 支，固
    均係被告3 人分別所有，惟上開上衣、褲子與外套與一般人
    所穿著之尋常衣褲無異，難認係供被告林瑞宸專為本案傷害
    犯行所用之物；而被告3 人所有之行動電話，依卷內資料亦
    無從證明與本案犯罪有直接關係，爰均不予諭知沒收，併此
    敘明。
據上論斷，應依刑事訴訟法第368條，判決如主文。
本案經檢察官莊富棋提起公訴，檢察官林嘉宏提起上訴，檢察官
黃和村到庭執行職務。
中　　華　　民　　國　　111 　年　　3 　　月　　10　　日
                  刑事第十二庭  審判長法　官   陳如玲
                                      法　官   廖建瑜
                                      法　官   魏俊明
以上正本證明與原本無異。
如不服本判決應於收受判決後20日內向本院提出上訴書狀，並應
敘述具體理由。其未敘述上訴理由者，應於上訴期間屆滿後20日
內向本院補提理由書（均須按他造當事人之人數附繕本），「切
勿逕送上級法院」。
                                      書記官   賴尚君
中　　華　　民　　國　　111 　年　　3 　　月　　10　　日